【裁判字號】    97,婚,314
【裁判日期】    971107
【裁判案由】    婚姻無效
【裁判全文】
臺灣嘉義地方法院民事判決               97年度婚字第314號
原      告  乙○○
被      告  甲○○
                        號
上列當事人間請求確認婚姻無效事件，本院於中華民國97年10月
24日言詞辯論終結，判決如下：
    主  文
原告之訴駁回。
訴訟費用由原告負擔。
    事實及理由
一、按確認法律關係之訴，非原告有即受確認判決之法律上利益
    者，不得提起之，確認證書真偽或為法律關係之基礎事實存
    否之訴，亦同，民事訴訟法第247條第1項定有明文。所謂即
    受確認判決之法律上利益，係指法律關係之存否不明確，原
    告主觀上認其在法律上之地位有不妥之狀態存在，且此種不
    妥之狀態，能以確認判決將之除去者而言（最高法院52年台
    上字第1240號判例意旨參照）。本件兩造已於戶籍登記資料
    中載明有婚姻關係存在，依民法第982條第2項規定，推定兩
    造已結婚，因原告主張兩造並未舉行公開結婚儀式，婚姻關
    係存否不明確，致其在私法上之地位有受侵害之危險，並得
    以確認兩造間婚姻無效之判決除去此種不安之狀態，自有即
    受確認判決之法律上利益，原告自有權提起。又按確認婚姻
    無效事件，與社會公益有關，當事人處分主義應受限制，故
    民事訴訟法第574條第1、2項規定關於認諾、捨棄、自認及
    不爭執事實效力之規定，在婚姻無效之訴不適用。又原告既
    主張其與被告於民國85年8月1日結婚，此有戶籍謄本1份在
    卷可稽，故本件應適用修正前之民法第982條規定，均合先
    敘明。
二、原告起訴主張：按民法第988條規定：「結婚不具備第982條
    規定之方式者，無效」。依修正前民法（96年3月28日）第9
    82條之規定，結婚應有公開儀式及二人以上之證人，經依戶
    籍法為結婚之結婚登記者，推定其已結婚。兩造結婚證書所
    載85年8月1日在嘉義自宅舉行結婚典禮，同年月3日申請結
    婚登記，適用修正前民法之規定。事實為當時並未宴客，亦
    無所謂結婚典禮，僅係至戶政事務所辦理結婚登記之權宜記
    載，故依上述修正前民法之規定，雙方雖然辦理結婚登記，
    但並無公開儀式，雙方婚姻關係應為無效。於85年8月1日時
    兩造曾在嘉義市○○○路真北平餐廳包廂內用餐，辦了兩桌
    ，用餐人除原告外，餘均為被告親屬，兩造原訂事後補辦公
    證結婚程序，但均未辦理，僅被告單獨持相關證明文件至戶
    政辦理結婚登記，爰依法提起確認兩造間之婚姻無效；訴訟
    費用由被告負擔。並提出結婚證書影本、戶籍謄本各1份為
    證，及聲請訊問證人蔡淑芬。
三、被告則以下列等語，資為抗辯，並聲明：原告之訴駁回，訴
    訟費用由原告負擔。
（一）兩造結婚時確有公開儀式及兩個以上證人之要件：雙方結
      婚當時因原告母親過世不滿1年，加上被告懷有身孕，所
      以約定低調結婚，兩造甚至打電話回去詢問原告之大哥關
      於結婚之事，其大哥說因母喪未滿1年，加上其兄弟間感
      情互動不佳，即回說原告他們一方不方便宴客，兩造自行
      舉行即可等，於85年6月2日兩造即於被告家中舉行婚禮，
      原告一方雖其1人來，但被告一方親近親屬都在，當時被
      告還身著禮服，門口以氣球裝飾，鳴放鞭炮等，因此鄰居
      都知道兩造舉行結婚儀式，鄰居過來觀看，兩造並拜公媽
      等，隨後並到餐廳席開兩桌宴請被告之親友，因此兩造結
      婚確實有公開儀式及兩個以上的證人等要件。被告於85年
      6月2日結婚前，有告知要好的同學，其要結婚，但因原告
      母親過世未滿1年，要低調辦理，所以結婚當天沒有宴請
      同學等一事，結婚當天下午還約同學見面，後兩造甚至去
      墾丁渡蜜月，被告同學剛好也去墾丁，知道兩造去渡蜜月
      ，就前去兩造住的凱撒飯店鬧洞房，原告還告訴被告的同
      學不要鬧得太嚴重，因為被告已經懷孕等語，所以兩造確
      實於85年6月2日舉行結婚儀式，而非訂婚儀式。
（二）結婚證書並非結婚之要件，即或結婚證書登載時間及證婚
      人與實際結婚時間不同，亦不影響婚姻之效力；再者，兩
      造結婚當時，原告尚在軍中服役，其有向軍中報備結婚並
      請求補助，其提出申請之日期為85年5月24日即知當時兩
      造所要舉辦的就是結婚典禮而非訂婚。兩造之所以直到85
      年8月1日才去辦理結婚登記是因為原告在軍中，要等到比
      較有空時才能偕同辦理登記，此報告表原來填載日期7月1
      日，後來因時間問題才改8月1日，因此其上登載之時間為
      辦理結婚登記之時間，而非兩造舉行婚禮之時間，此由原
      告所提出之結婚報告書即知道兩造於85年6月2日所舉行的
      是結婚儀式並非訂婚。另結婚證書都是原告的筆跡，因為
      當時結婚時未特別準備結婚證書，原告才在結婚後要辦理
      登記時準備，然查結婚書面不是結婚要件，故結婚證書即
      或於事後才填寫，亦不影響結婚之效力。
（三）提出離婚協議書影本、軍人結婚報告表影本各1份；並請
      求訊問證人韋玉美、韋政良、韋美慧。
四、按結婚應有公開之儀式及兩人以上之證人，修正前之民法第
    982條第1項定有明文。所謂結婚應有公開儀式，係指結婚當
    事人應行定式之禮儀，使不特定人得以共見共聞，認識其為
    結婚為已足，最高法院51年度台上字第551號著有判例可資
    參照。又所謂「公開儀式」，只須結婚之當事人舉行定式之
    禮儀，使不特定人得以共聞共見，認識其為結婚為已足，至
    於當時曾否穿戴禮服、有無特殊佈置舖排、舉行地點係在私
    人住宅抑或酒樓餐廳，或在門口有無張燈結彩，則均非所問
    （最高法院72年台上字第1533號、81年度台上字第164號、8
    4年台上字第1689號、86年台上字第145號判決意旨參照）。
    苟結婚不具備同法第982條第1項之方式者，其結婚為無效，
    民法第988條第1款亦定有明文。
五、查本件被告抗辯兩造於85年6月2日已合法結婚乙情，業據提
    出軍人結婚報告表影本1份為證，並有戶籍謄本1份在卷足參
    ，且經證人即(1)被告之胞姊韋玉美到庭證稱：「（問：85年
    兩造結婚？）那是結婚，我與先生都參加，那時候我妹妹已
    經有孕，原告媽媽過世沒滿週年。原告軍中服務才低調處理
    。」、「（問：為何請客男方沒有請客？）男方的客人是由
    男方請，我們女方的人都參加，我被通知是妹妹要結婚，因
    為習俗女的有孕要快點結婚，那天也有拜祖先，有迎娶得儀
    式，場所選在女方，因為男方辦喪事不能辦理喜事。」、「
    （問：男方何人參加？）我不知道，男方的人我不認識，但
    是當天有回去男方的家裡拜祖先。」、「（問：當天有無照
    相？）只有家庭的照相。但是照片在被告家裡，他們也照婚
    紗。當天只請三桌，因為已經有孕才會如此簡單。」、「（
    問：當天是8月1日？）不是。為配合他請假，才寫8月1日。
    」等語；(2)證人即被告之胞兄韋政良到庭證述：「（問：85
    年間兩造有無結婚？）有。當時請客三桌。」、「（問：為
    何確定當天結婚？）當天有拜祖先，也放鞭炮，但是沒有掛
    戒指，當天就算結婚儀式。原告的媽媽過逝未滿一年，還是
    外島當兵，所以一切從簡，原告只有自己來。當時沒有放帖
    子，只請客親屬。這就是結婚。當初沒有再選日子結婚。」
    等語；(3)證人即被告之胞妹韋美慧到庭證述：「（問：85年
    間兩造結婚？）是結婚，前一天我門家裡準備以結婚的方式
    處理，要拜祖先，而且男方到的時候也有放鞭炮，親友到餐
    廳吃飯，但是沒有送六樣禮物，因為男方媽媽過逝不到一年
    才一切從簡，也沒有約定再何時結婚。」等語；(4)證人即兩
    造之友人蔡淑芬亦到庭證述：「（問：當天可知道兩造結婚
    的事情？）我知道那天有請客，只有親人，沒有請朋友。之
    前我有陪被告去定喜餅。那天我也沒有參加請客。可能是他
    仍帶孝中，被告告訴我，他當天是結婚。我印象中我們當天
    下午約外面見面，被告穿禮服，陪他家人回去，我們想沒有
    參加喜宴，想看看他穿禮服的樣子，當天喜宴我都沒有參加
    ，到下午才見面。」、「（問：有無收到喜帖？）沒有，我
    之前送他結婚禮物。我聽被告說他們要一次處理，也沒有什
    麼歸寧，習俗都從簡。」、「（問：有無去度蜜月？）不是
    一起去的，只是我與朋友去的碰到他們，我知道他們是去度
    蜜月。」等語（分別見本院97年10月7日及同年10月24日言
    詞辯論筆錄）明確屬實，而上開證人經本院隔離訊問，證言
    大致相符，益徵渠等非臨訟串供，堪可採信；質之原告亦到
    庭陳稱：「我主觀上認定那是訂婚，只是在餐廳吃飯，當初
    是有結婚的意思，過程只是我及被告親人在餐廳包廂內吃飯
    ，參加的人也知道我們有結婚的意思而已，我們事後約定要
    做公證結婚，前面的請客應該不算。那一段期間大家都知道
    我們要結婚，那天我們沒有穿禮服，還說好事後要去辦理公
    證結婚。」等語（見本院97年10月24日言詞辯論筆錄），足
    見兩造於宴客當時確有結婚之意思乙情，應可認定；本件兩
    造結婚當日於餐廳宴客，兩造復有結婚之意思，而該宴客係
    為表達兩造結為夫婦之意義而舉行，而此意義又為與宴者所
    瞭解，則已足使不特定人得以共見共聞，認識兩造為結婚行
    為，不失為公開之結婚儀式，原告主張兩造並未舉行公開儀
    式云云，不足採信。
六、末按經依戶籍法為結婚之登記者，推定其已結婚，民法第98
    2條第2項定有明文。次按法律上推定之事實無反證者，無庸
    舉證，民事訴訟法第281條亦有明文。兩造對於85年間已為
    結婚之登記，均不爭執，且有結婚證書、戶籍謄本在卷可稽
    ，依前揭說明，應推定兩造上開結婚為有效。原告否認兩造
    上開結婚具備公開儀式，應就兩造上開結婚不備法定要件之
    事實負舉證責任。惟查原告僅空言否認兩造於85年6月2日舉
    行公開結婚儀式，既未提出其他反證證明兩造婚姻不具備法
    定結婚要件，即不能為其有利之認定，其主張兩造婚姻無效
    自非可取。
七、綜上所述，兩造之結婚確有舉行公開儀式，原告以兩造之結
    婚未有公開儀式，而起訴請求確認婚姻無效，為無理由，應
    予駁回。
八、本件事證已臻明確，兩造其餘主張陳述及攻擊防禦方法，及
    提出未援用之證據，經斟酌後認對判決之結果不生影響，爰
    不逐一詳予論駁，附此敘明。
九、據上論結，本件原告之訴為無理由，依民事訴訟法第78條，
    判決如主文。
中    華    民    國    97    年    11    月    7     日
                  家事法庭  法  官 黃仁勇
以上正本證明與原本無異。
如對本判決上訴，應於判決送達後20日內向本院提出上訴狀。
中    華    民    國    97    年    11    月    7     日
                            書記官  孫靜芳


司法院資訊處製作；財團法人民間司法改革基金會備份。
